臺灣高等法院刑事判決　　　　　　　　96年度上訴字第2029號
　　上　訴　人　臺灣基隆地方法院檢察署檢察官
　　上　訴　人
　　即　被　告　丙○○○
　　　　　　　　　　　現於臺灣台北看守所
　　指定辯護人　扶助律師　呂康德律師
上列上訴人因被告家暴殺人案件，不服臺灣基隆地方法院95年度
重訴字第9號，中華民國96年3月27日第一審判決（起訴案號：臺
灣基隆地方法院檢察署95年度偵字第4951、5057、5136號），提
起上訴，本院判決如下：
    主  文
上訴駁回。
    事  實
一、丙○○○罹有精神官能性憂鬱症（並未因此致不能辨識其行
    為違法或欠缺依其辨識而為行為之能力，亦未因此致其辨識
    行為違法或依其辨識而行為之能力，顯著減低），經常對家
    人及其妻丁○○亂發脾氣，丙○○○並懷疑其妻丁○○有外
    遇，夫妻二人常為此起衝突，丁○○因不堪丙○○○長期亂
    發脾氣及對其狐疑猜忌，無法與丙○○○共同生活，遂於民
    國95年9月上旬， 與女兒甲○○、乙○○搬離夫妻二人居住
    之基隆市○○街110號3樓住處，暫居於同街72號15樓。惟丙○○○不思反省，卻對丁○○離家一事氣憤難平， 於95年9
    月23日，丙○○○打電話給丁○○，以命令之口氣要丁○○
    與其參加某一結拜會，丁○○告以既已走到要離婚的地步，
    不可能從命等語，丙○○○恫稱：如不從命，將予殺害等語
    ，丁○○回稱：「好啊，要殺你來殺啊」等語。丙○○○見
    既已無法挽回丁○○之心，乃萌殺死丁○○之犯意，預先於
    同日下午4、5時許，在基隆市○○街110號3樓住處，以錄音
    帶親口錄下：「…父母阿很抱歉不得已我要離開這個世界，
    但是我要帶走一個人要把丁○○帶走，鴻猶（丁○○之弟）
    啊我沒辦法，姨啊、丈母娘、眾人、大家，今天我要把她帶
    走，你們原諒我，我沒辦法…」「…我一定要去死我也要給
    他死沒辦法，帶我阿芳離開，你們這些孩子不要怨嘆，爸爸
    靜靜跟你媽媽離開，骨灰燒一燒就好…」「…今天我要將我
    太太殺死，來去陰間地府是我不對，我下油鍋沒關係，我甘
    願，我笑笑…」「我決定要讓我老婆和我來離開世間，來閻
    羅王那兒說一本…」「這兩天我決定要做這一件事，沒法再
    忍了，要死在一起，我要了結一生，到一個沒人的地方，死
    不要在這裡死，我老婆一定要讓她死離開世間…」等語，向
    子女及親人表明欲輕生併殺死丁○○之決意；另於同日晚間
    就寢前預先在記事簿內親筆記載：「以後爸爸和媽媽死，你
    們3個孩子就叫3個叔叔爸爸放一個好地方，不要放在媽媽一
    起，你3個孩子就把2人燒，就放在好的地方，就不用拜給人
    家拜」「以後媽媽做對不起爸爸，爸爸會做出殺人，你們孩
    子原諒爸爸做出事情來…」等語，亦向子女及親人表明欲輕
    生併欲殺死丁○○之決意。丙○○○殺死丁○○之犯意既決
    ，又知若無足夠理由，無法使丁○○返家，適收到一件寄給
    其女兒乙○○包裹，乃以此為由，於95年9月24日上午9時許
    ，打電話給丁○○，請丁○○速至觀海街110號3樓領取上述
    包裹， 丁○○迄當日下午4時許向乙○○確認確有該包裹後
    ，即獨自一人前往上址，丁○○入屋後，丙○○○即命令丁○○陪同其參加某結拜會，並命令丁○○參加親戚婚宴，因
    丁○○回稱：「你家的事我不再理會了」等語，並至廚房欲
    拿走碗筷，更惹怒丙○○○，丙○○○即基於殺人之犯意，
    以廚房內之生魚片刀（刀長36公分，刀寬最寬為2.9公分 ，
    距刀尖8分分處之刀寬為2.1公分， 詎刀尖6分分處之刀寬約
    為1.6公分）朝丁○○生命要害之胸部、腹部狂剌數刀（ 其
    中右乳房內側1處開口2乘2公分、深6公分之穿刺傷，肚臍右
    上方開口2公分、閉口2.8公分、深10公分之穿刺傷及離足底
    98公分處開口及閉口分別為4公分及4.5公分，深達10至12公
    分之穿刺傷各1處均為致命傷）， 丁○○負傷後驚恐哀嚎逃
    往客廳，詎丙○○○仍不歇手放過，又持該生魚片刀猛剌丁○○之右側胸、左後腰及左後背側等要害處數刀（其中左後
    背側之開口1.8公分、閉口2.0公分、深6公分穿刺傷， 右側
    胸開口3公分、閉口3. 5公分、深6公分之穿刺傷，右側胸開
    口2.3公分、閉口3. 0公分、深6公分之穿刺傷及右側胸開口
    4公分、閉口4.5公分、 深10至12公分穿刺傷各1處均為致命
    傷），使丁○○身中至少14刀，並因逃跑跌倒及抵抗防禦，
    受有頭部、左上臂多處鈍挫及擦傷， 且因其中上述7刀傷及
    肺臟、肝臟，引起血胸及腹血。丙○○○猛刺丁○○10幾刀
    後，在客廳見丁○○滿身是血已無氣息，遂將丁○○屍體拖
    往浴室，並因畏懼面對親人及法律制裁，乃以上述生魚片刀
    刺自己腹部及以浴室中之美工刀1支及 上述生魚片刀割喉自
    戕，惟因疼痛難忍而自殺不成，乃先將門反鎖，改前往上址
    3樓陽台處欲跳樓自殺。 適甲○○及乙○○見丁○○久未返
    回，查覺有異，於同日下午近6時許趕往上址按鈴、呼叫 ，
    丙○○○聽見按鈴呼叫聲即從上址3樓陽台往下跳（ 受有右
    足踝骨折、腰椎第1、2節骨折之傷害，經送醫治療後已無大
    礙）。嗣經甲○○、乙○○及乙○○之男友林裕民會同該里
    里長邱明山、鄰長熊素貞及鎖匠簡忠義打開該址大門，始發
    現丁○○躺在浴缸血泊中，經報警報請檢察官到場相驗，並
    扣得丙○○○犯罪所用之上開生魚片刀1支、 自殺所用之美
    工刀1支、錄音帶1捲、記事簿1本、染有血跡之上衣1件、長
    褲1條及丁○○之鑰匙1串、行動電話1支。 丁○○雖經送往
    國防大學國防醫學院三軍總醫院附設民眾診療服務處急救，
    惟丁○○於到院前已無生命徵象，急救無效，因上述刀傷引
    起血胸及腹血，最後因出血性休克及呼吸性休克於同日晚間
    8時27分許，宣告不治死亡。嗣於96年3月12日，原審復命警
    方帶同乙○○前往上址，扣得寄與乙○○之包裹1個， 而陸
    續查悉上情。
二、案經臺灣基隆地方法院檢察署檢察官相驗後自動偵查起訴及
    基隆市警察局第二分局報告臺灣基隆地方法院檢察署檢察官
    偵查起訴。
    理  由
壹、證據能力方面
一、按被告以外之人於偵查中向檢察官所為之陳述，除顯有不可
    信之情況者外，得為證據， 刑事訴訟法第159條之1第2項定
    有明文。所謂「不可信之情況」，法院應審酌被告以外之人
    於陳述時之外在環境及情況，例如：陳述時之心理狀況、有
    無受到外力干擾等，以為判斷之依據，故係決定陳述有無證
    據能力，而非決定陳述內容之證明力（法院辦理刑事訴訟案
    件應行注意事項第89點參照）。查證人甲○○、乙○○、簡
    忠義、林裕民、陳祥振、邱明山、熊素貞、杜宏明於偵查時
    之證述，固屬被告以外之人於審判外之陳述，惟上述證人於
    偵查時所為之證述，均經其等具結，且核閱筆錄無訛後簽名
    （詳見各該筆錄及證人結文），本院復查無其等之陳述有受
    到外力干擾之情事及檢察官有何違法取證之情形，可見就其
    等之陳述時之外在環境及情況，並無顯不可信之情況，依前
    揭規定，自得作為本案之證據。
二、又被告以外之人於審判外之陳述， 雖不符刑事訴訟法第159
    條之1至第159條之4之規定， 而經當事人於審判程序同意作
    為證據，法院審酌該言詞陳述或書面陳述作成時之情況，認
    為適當者，亦得為證據；當事人、代理人或辯護人於法院調
    查證據時，知有第159條第1項不得為證據之情形，而未於言
    詞辯論終結前聲明異議者，視為有前項之同意， 同法第159
    條之5定有明文。 查證人甲○○、簡忠義於警詢之陳述及本
    院下列所引相關人等於審判外之書面陳述，雖屬被告以外之
    人於審判外之陳述，惟被告及其指定辯護人於準備程序時均
    同意作為證據，且迄本院言詞辯論終結前就此部分證據之證
    據能力亦未爭執，本院審酌該等言詞陳述及書面陳述作成時
    之情況，並無非法取得等不適當之情形，且經本院於審判期
    日依法進行證據之調查、辯論，被告於訴訟上之程序權，已
    受保障，依同法第159條之5之規定，自有證據能力，合先敘
    明。
貳、實體方面：
一、上揭事實，迭據被告丙○○○於警詢、偵查、原審羈押訊問
    、準備程序、審判時及本院審判時均供承不諱（見4951號偵
    查卷第8至12頁、98至99頁、原審聲羈卷第4頁、 原審卷第8
    頁、第24至25頁、原審96年3月13日審判筆錄、本院96年7月
    12日審判筆錄），核與證人甲○○於警詢、偵查及原審審判
    時之證述（見相驗卷第5至7頁、第19頁反面至22頁反面、第
    44至46頁、原審96年3月13日審判筆錄）； 證人乙○○於偵
    查及原審審判時之證述（見相驗卷第19頁反面至21頁反面、
    第44至46頁、原審96年3月13日審判筆錄） 證人簡忠義於警
    詢及偵查時之證述（見4951號偵查卷第20至21頁、相驗卷第
    23頁反面至24頁反面）；證人林裕民、邱明山、熊素貞、杜
    宏明、陳祥振於偵查時之證述（見相驗卷第32至34頁）情節
    相符，且本案案發後現場即封鎖， 迄96年3月12日中午12時
    許，員警陪同乙○○至案發現場，在廚房冰箱前地上確實發
    現一件收件人為乙○○之包裹，亦據證人李東勳、乙○○於
    原審審判時證述明確（見原審96年3月13日審判筆錄）， 並
    有錄音譯文、記事本內頁影本、現場圖、被害人持有行動電
    話及被告上址住處電話通聯調閱查詢單各1份（ 見4951號偵
    查卷第29至38頁、第46至49頁）、刑案現場測繪圖1份、 現
    場勘查照片138張、現場複勘照片48張、證物照片22張（ 見
    5136號偵查卷第7頁、第21至90 頁、第92至115頁、第117至
    126頁）、案發現場1樓及浴室照片4張、 基隆地方法院檢察
    署現場勘驗筆錄及山海觀社區中控台監視錄影系統勘驗筆錄
    各1份（見相驗卷第12至13頁、第30至31頁）、 被告受傷之
    護理紀錄、衛生署基隆醫院診斷證明書（見4951號偵查卷第
    54至76頁、第92頁）、包裹照片4張在卷可稽， 復有生魚片
    刀1支、美工刀1支、錄音帶1捲、記事簿1本、染有血跡之上
    衣1件、長褲1條、丁○○攜至現場之鑰匙1串、行動電話1支
    及收件人為乙○○之包裏1件扣案可資佐證。 又被害人於案
    發後雖經送醫，惟送醫前已無生命徵象， 經急救至95年9月
    24日晚間8時27分宣告不治死亡， 有國防大學國防醫學院三
    軍總醫院附設民眾診療服務處診斷證明書、急診護理評估表
    、急診病歷資料附卷可按（見4951號偵查卷第77至90頁），
    嗣經檢察官相驗並送法醫解剖鑑定後，認死者身中至少14刀
    ，其中7刀為致命穿刺傷（即右乳房內側1處開口2乘2公分、
    深6公分之穿刺傷，肚臍右上方開口2公分、閉口2.8公分 、
    深10公分之穿刺傷及離足底98公分處 開口及閉口分別為4公
    分及4.5公分，深達10至12公分之穿刺傷；左後背側之開口
    1.8公分、閉口2.0公分、深6 公分穿刺傷， 右側胸開口3公
    分、閉口3. 5公分、深6公分之穿刺傷，右側胸開口2.3公分
    、閉口3.0公分、深6公分之穿刺傷及右側胸開口4公分、 閉
    口4.5公分、深10至12公分穿刺傷各1處均為致命傷），造成
    肺、肝臟穿刺傷引起血胸及腹血，最後因出血性休克及呼吸
    性休克而死亡，死亡方式為「他殺」，亦有臺灣基隆地方法
    院檢察署相驗筆錄、驗屍現場紀錄表、相驗照片52張、解剖
    筆錄、解剖照片40張、法務部法醫研究所（95）醫鑑字第19
    11號鑑定書附卷可憑（見相驗卷第18頁、第42頁、第87至11
    2頁、第43頁、5136號偵查卷第155至173-1頁、相驗卷第115
    至123頁），足認被告前揭自白與事實相符， 且被害人之死
    亡與其持刀刺殺間有相當因果關係。本案事證明確，被告犯
    行堪以認定，應依法論科。
二、核被告所為，係犯刑法第271條第1項之殺人罪。又證人甲○○於警詢時雖陳稱：其父親有精神上之問題（見4951號偵查
    卷第16頁），惟經原審依職權送請行政院衛生署立基隆醫院
    鑑定被告於行為時之識別能力，經該院綜合被告個人史、疾
    病史、身體檢查、心理測驗與精神狀態檢察結果，認：被告
    係一「精神官能性憂鬱症」及「輕度智能不足」患者，被告
    於犯行當時，充分瞭解其行為的前因後果，亦知悉其行為的
    「違法性」，故被告於犯行當時對於外界事務之知覺理會及
    判斷能力並未較普通人之平均程度顯然減退，其精神狀態並
    未達到「精神耗弱」之程度， 有該院96年2月26日基醫精字
    第0960001608號函覆精神鑑定報告書1紙在卷可按， 是被告
    雖罹有精神官能性憂鬱症，然其行為時之識別能力既未較普
    通人之平均程度顯然減退，自無刑法第19條免除或減輕其刑
    規定之適用，併此敘明。再本案案發現場確實發現一件收件
    人為乙○○之包裹，已如前述，故公訴人認被告係預謀設陷
    佯稱收到一件寄給女兒乙○○之包裹，顯有未洽，此部分事
    實自應予更正，附此敘明。
三、原審因認被告罪證明確，引用刑法第271條第1項、第38條第
    1項第2款之規定。並審酌被告與被害人結褵20餘載， 育有1
    子2女，竟不思珍惜愛護， 亦不思以和平手段解決與被害人
    間之感情問題，僅因妻子搬離住處及其懷疑妻子有外遇之無
    端憶測，即持生魚片刀刺殺其妻至少14刀致死，其手段殘忍
    ，不僅剝奪妻子之寶貴生命，亦使二人之子女痛失母親，並
    面臨父親殺母親之人倫悲劇，犯罪所生危害甚重，惟審酌其
    並無前科，且係因罹有精神官能性憂鬱症，導致無端猜忌，
    致妻子離家，始進而為本案殺人行為之前因，暨其案發後亦
    欲自殺結束自己之生命，且犯後坦承犯行，深表悔意等一切
    情狀，認其尚無與社會永久隔離之必要，故公訴人求處死刑
    ，顯屬過重，量處有期徒刑14年，以資懲儆。對於扣案之生
    魚片刀1支， 係犯罪行為人即被告所有供本案犯罪所用之物
    ，業據被告供承在卷（見原審96年3月13日審判筆錄、本院9
    6年7月12日審判筆錄），並依刑法第38條第1項第2款規定予
    以宣告沒收。至於警方另在現場扣得之美工刀1支、錄音帶1
    捲、記事簿1本、染有血跡之上衣1件、 長褲1條及丁○○之
    鑰匙1串、行動電話1支、包裹1個， 認均非供本案犯罪或預
    備犯罪所用之物，亦據被告供述甚詳（見同上原審筆錄），
    爰不予宣告沒收，附此敘明。核其認事用法，尚無不合，公
    訴人上訴意旨認被告預謀殺人，原審量刑過輕云云，及上訴
    人即被告上訴意旨請求從輕量刑，均無理由，上訴應予駁回
    。
據上論斷，應依刑事訴訟法第368條，判決如主文。
本案經檢察官周誠南到庭執行職務。
中　　華　　民　　國　　96　　年　　7 　　月　　26　　日
 　　　　　 刑事第４庭    審判長法　官　蔡秀雄
                                法　官　鄭水銓
                                法　官　周煙平
以上正本證明與原本無異。
如不服本判決，應於收受送達後十日內向本院提出上訴書狀，其
未敘述上訴之理由者並得於提起上訴後十日內向本院補提理由書
（均須按他造當事人之人數附繕本）。
                                書記官  蕭麗珍
中　　華　　民　　國　　96　　年　　7 　　月　　31　　日
附錄：本案論罪科刑法條全文
刑法第271條第1項
殺人者，處死刑、無期徒刑或10年以上有期徒刑。前項之未遂犯
罰之。
預備犯第 1 項之罪者，處 2 年以下有期徒刑。
